臺灣高等法院臺南分院民事判決　九十一年度上易字第二○○號　Ｊ
　　　上　訴　人　財政部國有財產局臺灣南區辦事處臺南分處
　　　　　　　　　　　　　　（黃笑、黃春吉之遺產管理人）設台南市○○街九號
　　　　　　　　　　　　　　　.
　　　法定代理人　丁　○　○
　　　訴訟代理人　甲　○　○
　　　視同上訴人　癸　　　○
　　　訴訟代理人　丑　○　○
　　　視同上訴人　壬　○　○
　　　　　　　　　子　○　○
　　　　　　　　　寅　○　○
　　　訴訟代理人　未　○　○
　　　視同上訴人　巳　○　○
　　　　　　　　　辰　○　○
　　　　　　　　　卯　○　○
　　　　　　　　　戊　○　○
　　　訴訟代理人　己 ○ ○○.
　　　視同上訴人　午　○　○
　　　被 上 訴人　乙　○　○.
　　　訴訟代理人　丙　　　○
右當事人間請求分割共有物事件，上訴人對於中華民國九十一年四月三十日臺灣臺南
地方法院第一審判決（八十九年訴字第二一八八號）提起上訴，本院判決如左：
    主      文
原判決廢棄。
兩造共有坐落台南縣歸仁鄉○○段四二八地號、地目建、面積貳仟捌佰拾柒平方公
尺土地，分割如附圖丁案所示，編號Ａ１部分面積壹佰肆拾捌平方公尺、編號Ａ２部
分面積肆拾玖平方公尺均分歸視同上訴人午○○取得；編號Ｂ部分面積壹佰玖拾柒平
方公尺，分歸視同上訴人癸○取得；編號Ｃ１部分面積壹佰壹拾玖平方公尺、編號Ｃ
２部分面積柒拾捌平方公尺，均分歸上訴人財政部國有財產局台灣南區辦事處台南分
處（即黃春吉之遺產管理人）取得；編號Ｄ部分面積壹佰玖拾柒平方公尺，分歸被上
訴人取得；編號Ｅ１部分面積壹佰玖拾平方公尺、編號Ｅ２部分面積貳佰零壹平方
公尺，均分歸視同上訴人戊○○取得；編號Ｆ部分面積佰玖拾肆平方公尺，分歸視
同上訴人寅○○取得；編號Ｇ部分面積壹佰柒拾平方公尺，分歸視同上訴人壬○○取
得；編號Ｈ部分面積壹佰玖拾柒平方公尺，分歸視同上訴人庚○○、辛○○（陳進德
之承受訴訟人）共同取得，並按應有部分各二分之一比例保持共有；編號Ｉ部分面積
壹佰玖拾柒平方公尺分歸上訴人財政部國有財產局台灣南區辦事處台南分處（即黃笑
之遺產管理人）取得；編號Ｊ部分面積貳佰貳拾肆平方公尺，分歸視同上訴人子○○
、巳○○、辰○○、卯○○等四人共同取得，並按應有部分子○○二二二分之二七、
巳○○、辰○○、卯○○各二二二分之六五之比例保持共有；編號ａ部分面積貳佰陸
拾柒平方公尺及編號ｂ部分面積貳佰零陸平方公尺，由兩造依附表所示原應有部分比
例保持共有，並供道路使用。
第一、二審訴訟費用由兩造依附表所示應有部分比例負擔。
      事      實
甲、上訴人方面：
一、聲明：求為判決：(一)、原判決關於分割方法部分廢棄。(二)、請依原審囑託台南縣
    歸仁地政事務所九十一年一月十日土地複丈成果圖之丙方案，為系爭土地之分割
    (三)、第一、二審訴訟費用由被上訴人負擔。
二、陳述：
(一)、按對系爭土地上訴人與被上訴人於原審均提出所主張之分割方案，即原審囑託台
    南縣歸仁地政事務所九十一年一月十日之土地複丈成果圖丙方案及九十年十月十
    七日複丈、九十一年一月二十二日更正之成果圖乙方案，而原審不採上訴人提出
    之丙方案，乃認審諸該方案，除共有人寅○○之建物能完整保留外，其餘建物均
    有部分必須拆除，將造成各共有人因系爭土地之分割而必須額外支出因建物之拆
    建所生費用，惟依原審勘測囑託地政事務所製作之現場複丈成果圖，系爭土地上
    有被上訴人所有之ＲＣ造三層樓房、視同上訴人戊○○所有之ＲＣ造三層樓房、
    視同上訴人癸○所有之磚造平房、視同上訴人寅○○所有之ＲＣ造三層樓房、視
    同上訴人壬○○所有之ＲＣ造三層樓房，且均一致表示要保留使用，而各屬所有
    之建物，其建造之位置並非整齊排列，更甚或有共有人之建物前門緊靠著他人建
    物之後面，且建物占用之面積更非按照各共有人應有部分面積建造，渠等共有人
    欲保留之建物均將不免部分被拆除之命運，並非上訴人所提之丙方案始造成共有
    人建物被拆除。另以乙方案論之，縱視同上訴人陳進德主張其建物已破舊，同意
    拆除，惟其分配之位置為共有人壬○○之ＲＣ造三層建物使用之位置，則壬○○
    之建物，豈能免於被拆除，再以癸○之建物已超越其應有部分面積，其建物部分
    被拆除均屬難以避免，而原審將系爭土地既有之缺失儘歸上訴人提出之丙方案之
    不足取，未符合公平合理原則。
(二)、「分割共有物之訴，係使共有關係變為單獨所有。故以原物分配於各共有人時，
    除應顧及均衡之原則外，並須就各共有人應行分得之範圍，例如面積多寡、交通
    、位置等等，予以確定，否則名為判決分割，實際仍難收判決分割之效果，自非
    法之所許。」最高法院五十五年台上字第一九八二號判例可稽，惟原審對上訴人
    於乙方案分配之位置或為畸零地形，或屬長條狀且寬度僅二公尺等非屬完整地形
    ，難以利用，且顯對上訴人不公平，但卻認若受限於上訴人所分得之部分保持地
    形之完整，則將犧牲多數且原應有部分大半之其他土地共有人，顯然，犧牲上訴
    人分配位置之完整在所不惜，其未免罔顧共有物分割應顧及均衡之原則。
三、證據：援用第一審所提證據。
乙、視同上訴人癸○、壬○○、子○○、寅○○、巳○○、辰○○、卯○○、戊○○
    、午○○、庚○○、辛○○未於言詞辯論期日到場；視同上訴人庚○○、辛○○
    、巳○○、辰○○、卯○○亦未提出書狀作何聲明或陳述；視同上訴人癸○、壬
    ○○、子○○、寅○○、戊○○、午○○則於勘驗期日或準備期日到場所為之聲
    明、陳述如左：
一、聲明：求為判為上訴駁回，維持原審之判決，或原判決廢棄，依附圖丁案之分割
　　　　　方法為判決。
二、陳述：上訴人主張之附圖丙案不合理，會拆到建物。
乙、被上訴人方面：
一、聲明：求為判決駁回上訴。
二、陳述：除與原判決記載相同者，予以引用外，補稱：
　　　　　原判決附圖乙案或鈞院另測之丁案，均可採用。但上訴人主張之丙案，會
　　　　　拆到其他共有人之房屋，不可採行。
三、證據：援用第一審所提證據。
丙、本院依上訴人聲請履勘現場，並囑託台南縣歸仁地政事務所繪製土地複成果圖。
      理      由
甲、程序方面：
一、按共有物之分割，於共有人全體有法律上之利害關係，須共有人全體始得為之，
    故請求分割共有物之訴，屬於民事訴訟法第五十六條第一項所稱訴訟標的，對於
    共同訴訟之各人必須合一確定者，共同訴訟人甲對於第二審判決提起上訴，係為
    有利益於共同訴訟人乙之行為，自應列共同訴訟人乙亦為上訴人，最高法院著有
    四十二年台上字第三一八號判例可資參照。查本件分割共有物訴訟經原審判決後
    ，雖由財政部國有財產局臺灣南區辦事處臺南分處（黃笑、黃春吉遺產管理人）
    提起上訴，惟被上訴人提起本件分割共有物訴訟，其訴訟標的對於共同被告必須
    合一確定，而上訴人財政部國有財產局臺灣南區辦事處臺南分處（黃笑、黃春吉
    遺產管理人）提起上訴，就形式上觀之，係有利於其他共同被告之行為，依民事
    訴訟法第五十六條第一項第一款規定及上開判例意旨，上訴人財政部國有財產局
    臺灣南區辦事處臺南分處（黃笑、黃春吉遺產管理人）提起本件上訴之效力，應
    及於原審同造之其餘共同被告即癸○、壬○○、子○○、寅○○、巳○○、辰○
    ○、卯○○、戊○○、午○○、庚○○、辛○○，爰將之併列為上訴人，合先敘
    明。
二、本件視同上訴人陳進德於訴訟中死亡，其繼承人為庚○○、辛○○，並已辦理繼
    承登記，有戶籍謄本、土地登記簿謄本在卷可按。茲據庚○○、辛○○具狀聲明
    承受訴訟，核無不合，應予准許，附此敘明。
三、視同上訴人癸○、壬○○、子○○、寅○○、巳○○、辰○○、卯○○、戊○○
    、午○○、庚○○、辛○○經合法通知，未於言詞辯論期日到場，核無民事訴訟
    法第三百八十六條所列各款情形，爰依被上訴人之聲請，由其一造辯論而為判決
    。
乙、實體方面：
一、本件被上訴人起訴主張：坐落台南縣歸仁鄉○○段四二八地號、地目建、面積二
    千八百三十七平方公尺之系爭土地，為兩造所共有，應有部分各如附表所示，其
    中陳進德之應有部分，業由其繼承人庚○○、辛○○分割繼承完畢。上開土地為
    建地，並無不能分割之情形，兩造間亦無不分割之約定，惟全體共有人迄今無法
    協議達成分割，爰依民法第八百二十四條第二項之規定，訴請裁判分割，求為按
    原判決附圖乙案而為分割之判決。上訴人則以：若依原判決附圖所示乙案為分割
    ，其受分配之位置或為畸零地形，或屬長條狀且寬度僅二公尺等非屬完整地形，
    難以利用，且顯對上訴人不公平等語，資為抗辯。
二、按各共有人得隨時請求分割共有物，但因物之使用目的不能分割或契約定有不分
    割之期限者，不在此限；又共有物分割之方法，不能協議決定者，法院得因任何
    共有人之聲請，命為分配，民法第八百二十三條第一項、第八百二十四條第二項
    分別定有明文。查系爭土地為建地，既無不得分割之情形，共有人間亦無不得分
    割之特約，又無法達成協議分割之共識，業據被上訴人提出土地登記謄本為證，
    並為上訴人所不爭執，堪信為真實。是則被上訴人依上開規定訴請裁判分割，為
    有理由，應予准許。至被上訴人主張應以原判決附圖乙案所示之分割方案分割系
    爭土地等情，則為上訴人所否認，並以本件系爭土地之分割方法應採如原判決附
    圖丙案所示之分割方案較為公平等語抗辯；視同上訴人癸○、壬○○、子○○、
    寅○○、戊○○、午○○則主張按原判決乙案，或本院繪測之丁案較為妥適等語
    。是本件所應審究者乃系爭土地究應採何種分割方案較為妥適？
三、經查：系爭土地之地目為建，土地使用分區為鄉村區。該土地之南、北側相鄰連
    接外側之柏油道路，西側緊鄰國有未登錄土地，並有私設道路南北向貫穿系爭土
    地；東側邊界與第三人所有建築緊鄰，並無通道，各共有人除視同上訴人庚○○
    、辛○○之被繼承人陳進德所有之磚瓦平房（如附圖三Ｃ部分所示）、視同上訴
    人子○○、巳○○、辰○○、卯○○四人共有之磚瓦平房（如附圖三Ａ部分所示
    ）同意拆除（見原審卷第一九一頁、第一九二頁）；被繼承人黃春吉所遺留之磚
    瓦平房（如附圖三Ｈ部分所示），已甚老舊，目前無人居住，並堆滿雜物，並無
    保存必要外，其餘共有人均表示保留系爭土地上之現有建物等情，已據被上訴人
    於審理時陳述在卷，並為被告等所不爭執，且經原審分別於民國九十年三月七日
    、十月十七日、九十一年一月十日至現場勘驗，並囑託台南縣歸仁地政事務所派
    員測量，製有勘驗筆錄、現場圖各乙份及台南縣歸仁地政事務所制作之複丈成果
    圖在卷可稽（見原審卷第六二－六三頁、第七四頁、第一八九頁－第一九二頁）
    ，自屬真實。本院審酌上開各共有人使用土地之現狀，暨土地整體之利用價值，
    並兼顧平等均衡原則，以如次之理由，認採如附圖丁案所示之分割方法為分割，
    最為公平允洽：
(一)、附圖丙案所示之分割方案：上訴人國有財產局主張以此方案為系爭土地之分割方
    法，並稱：此方案按照各建物之位置，並考量各共有人之應有部分面積及符合建
    築法之相關規定，使各共有人分配之位置均面臨道路，並能達到分割之公平原則
    等語。惟審諸此方案，除視同上訴人寅○○之建物能完整保留外，其餘建物均有
    部分必須拆除，將造成各共有人因系爭土地之分割而必須額外支出因建物之拆建
    所生費用，並不符合分割共有物為使各共有人獲得土地最大經濟利用之制度目的
    ；且其他共有人中之被上訴人、視同上訴人壬○○、戊○○、寅○○、癸○等人
    坐落系爭土地之所有建物尚稱新穎，目前並在使用中，而希望依建物分割繼續保
    留原有位置，故均反對此方案作為系爭土地之分割方案，是依此方案，必造成多
    數共有人之建物須面臨拆除之命運，而與現況使用情形不符，是本分割方案尚不
    足取。雖上訴人又主張若採乙案，視同上訴人庚○○、辛○○之被繼承人陳進德
    主張其建物老舊同意拆除，惟其分配之位置為共有人壬○○之之ＲＣ造三層樓房
    使用位置，壬○○之建物亦須被拆，且癸○之建物使用超過應有部分，被拆除亦
    難避免，是不能以丙案須拆屋而採。然查壬○○、癸○亦均同意採行乙案，其既
    已考量如何與分得人已取得妥協之方法，以解決交付土地問題，而同意採行乙案
    ，自不會造成更大之損害，是上訴人此部分之主張亦無可取。
(二)、附圖乙案所示之分割方案：被上訴人主張以此方案為系爭土地之分割方法，除上
    訴人國有財產局外，為其餘視同上訴人壬○○、庚○○、辛○○之被繼承人陳進
    德、子○○、午○○、寅○○、癸○、戊○○於原審審理、現場勘驗時均表示同
    意在卷，有各次之勘驗筆錄（見原審九十年三月七日、十月十七日及九十一年一
    月十日勘驗筆錄）及準備程序筆錄可按。經查，依此方案應須拆除現有建物之部
    分，有視同上訴人庚○○、辛○○之被繼承人陳進德所有一樓磚造平房（如附圖
    三Ｃ部分所示）、視同上訴人子○○、巳○○、辰○○、卯○○四人共有之磚瓦
    平房（如附圖三Ａ部分所示），業經陳進德、子○○等同意以附圖乙案所示之分
    割方法，對於拆除其所有之建物未為反對之意見，而另須拆除者為被繼承人黃春
    吉所遺留之磚造平房（如附圖三Ｈ部分所示），則因黃春吉繼承人不明，現無人
    居住使用，已荒廢多年，並無保存之經濟價值，拆除尚非造成社會資源之浪費。
    又參以，被上訴人所有之ＲＣ造三層樓房（如附圖三Ｄ部分所示）、視同上訴人
    戊○○所有之ＲＣ造三層樓房（如附圖三Ｂ部分所示）、視同上訴人癸○所有之
    磚造平房（如附圖三Ｅ部分所示）、視同上訴人寅○○所有之ＲＣ造三層樓房（
    如附圖三Ｆ部分所示）、視同上訴人壬○○所有之ＲＣ造三層樓房（如附圖三Ｇ
    部分所示）均屬尚新可使用之樓房，被上訴人及上開視同上訴人並一致表示要保
    留使用，則依附圖乙案所示之分割方法，上開建物均得保留避免拆除，而使各共
    有人得依原有使用位置繼續為土地之利用。再參以，系爭土地並有私設道路之規
    劃可利於各共有人之出入，如有申請改建建物之必要時，僅須自此方案所留有私
    設道路內縮以符合建築法規所需建築線之規定即可，是此方案雖較能增進系爭土
    地之經濟價值。但此分割方法上訴人分得Ｉ２部分僅寬約二米之狹長畸零地型，
    又與北側分得之Ｉ１部南北分隔二處，無法合併使用，對上訴人顯有不公，亦為
    本院所不採。
(三)、附圖丁案所示之分割方案：此分割方案，除將附圖乙案之Ｉ２部分，移至北側與
    Ｉ１合併，而成為一完整地，將原乙案視同上訴人午○○之Ａ部分，部分移至東
    南側即乙案Ｅ２之右側，餘均維持乙案之分割方式，此不僅有乙案分割方法之前
    述優點，亦可避免造成上訴人分得Ｉ２部分僅寬約二米之狹長畸零地型，又與北
    側分得之Ｉ１部分南北分隔二處，無法合併使用，對上訴人顯有不公之情形，且
    唯一受影響之視同上訴人午○○亦同意採行該分割方法（見本院卷第四四頁），
    被上訴人及視同上訴人等亦均表同意，上訴人亦表示原則上主張丙案，丁案亦不
    堅持等語（見本院卷第八三頁），足見本案較符合大多數共有人之利益，當屬較
    為合理、公平之分割方案。雖上訴人國有財產局抗辯：除上訴人國有財產局外，
    其餘共有人所分配之位置均屬方整地形，而上訴人管理之被繼承人黃笑、黃春吉
    所分配之部分，卻係位於系爭土地兩側之不完整地形，顯然忽視上訴人國有財產
    局之利益，且也有補償地價之問題云云。惟查，此方案所示各共有人分得面積，
    均與各共有人就系爭土地所有之應有部分面積相符，且系爭土地之使用分區為鄉
    村區，而各共有人分得位置均相鄰私設道路並無礙於出入通行，則並無影響土地
    價格之顯然因素，且上訴人於本院未再主張土地補償之問題，益顯各共有人分得
    土地之價值，已難分軒輊。是本件分割方法之酌定，乃須斟酌所有共有人之利益
    及經濟效用予以決定，自難受限於上訴人國有財產局所分得之部分未能保持地形
    之完整，致犧牲多數且原應有部分大半之其他土地共有人。且參諸上訴人國有財
    產局所代管之被繼承人黃笑、黃春吉現有建物並無保留必要，即無繼續使用之可
    能，而其他共有人均有繼續居住於現有建物之計畫，自應以維持現狀為符合大多
    數共有人之利益，且丁案之分割方法，已僅量避免造成其土地無法使用，而將乙
    案之Ｉ１、Ｉ２合併為Ｉ，是本案自屬較符合公平正義之分割方法，上訴人國有
    財產局上開辯稱，尚不足採。
四、綜上所述，被上訴人主張系爭土地，兩造並無不合併分割之特約，又無不能分割
    之情事，自屬可信；則被上訴人訴請裁判分割系爭土地，自無不合；原審審酌兩
    造之應有部分之比例及使用現狀，全體共有人分得之土地地形均完整並面臨道路
    ，有利於將來建築使用及避免拆除多數共有人之房屋等各情，而採如附圖所示乙
    方案分割之裁判，自非無據；惟原審未顧及採附圖乙案分割方法，造成上訴人Ｉ
    ２狹長畸零地形，無法與Ｉ１部分併合使用，顯有不公等情，則其所為之分割方
    案即無可維持，上訴意旨，指摘原判決不當，求為廢棄改判，非無理由，自應由
    本院予以廢棄改判，如主文第二項所示。
五、又本件上訴人之上訴雖有理由，惟被上訴人所為之訴訟行為，按當時之訴訟程度
    ，確為防衛其權利所必要，爰命為勝訴之上訴人（含視同上訴人）亦按其等就系
    爭土地之應有部分比例核算負擔一部分之訴訟費用，併此明。
六、本件事証已明確，兩造其餘攻擊、防禦方法及舉証，因與本判決判斷結果，不生
    影響，爰未逐一論述。
七、據上論結，本件上訴人上訴為有理由，爰依民事訴訟法第四百五十條、第四百六
    十三條、第三百八十五條第一項前段、第八十一條第二款、第八十五條第二項、
    第七十八條，判決如主文。
中　　　華　　　民　　　國　　九十一　　年　　十二　　月　　　三　　　日
　　　　　　　　　　　　　　　　　　臺灣高等法院臺南分院民事第二庭
~B1審判長法官　吳　　志　　誠
~B2　　　法官　楊　　省　　三
~B3　　　法官　李　　素　　靖
右為正本係照原本作成。
不得上訴。
中　　　華　　　民　　　國　　九十一　　年　　十二　　月　　　五　　　日
~B法院書記官　林　　鈴　　香
